【裁判字號】    97,重訴,437
【裁判日期】    980522
【裁判案由】    返還共有物
【裁判全文】
臺灣臺北地方法院民事判決             97年度重訴字第437號
原      告  臺北市○○○路郵政新村乙區管理委員會
法定代理人  乙○○
原      告  丙○○
共      同
訴訟代理人  謝宗翰律師
被      告  丁○○
訴訟代理人  郭睦萱律師
複代理人    歐翔宇律師
            甲○○
上列當事人間請求返還共有物等事件，本院於民國98年4月30日
言詞辯論終結，判決如下：
    主  文
被告應將坐落臺北市○○區○○段二小段五四四之三地號如附圖
所示Ａ部分面積五十八平方公尺土地上之地上物拆除，並將該部
分土地返還原告丙○○及其他共有人全體。
原告其餘之訴駁回。
訴訟費用由被告負擔五分之三，餘由原告負擔。
本判決原告勝訴部分，於原告以新臺幣參佰陸拾壹萬肆仟元為被
告供擔保後，得假執行。但被告如以新臺幣壹仟零捌拾肆萬壹仟
伍佰參拾肆元為原告預供擔保，得免為假執行。
原告其餘假執行之聲請駁回。
    事實及理由
壹、程序方面：
  （一）按當事人喪失訴訟能力或法定代理人死亡或其代理權消
        滅者，訴訟程序在有法定代理人或取得訴訟能力之本人
        ，承受其訴訟以前當然停止；前條所定之承受訴訟人，
        於得為承受時，應即為承受之聲明，民事訴訟法第170
        條、第175條第1項分別定有明文。經查，原告臺北市○
        ○○路郵政新村乙區管理委員會之法定代理人原為丙○
        ○，嗣於訴訟繫屬中先後變更為林瓊英、乙○○，業經
        其具狀聲明承受訴訟，並提出臺北市政府97年3月3日府
        都建字第09762125500號、98年2月24日府都建字第0986
        2043200號函為憑（見本院卷第33、194頁），核無不合
        ，應予准許。
  （二）次按訴狀送達後，原告不得將原訴變更或追加他訴，但
        擴張或縮減應受判決事項之聲明者，不在此限，民事訴
        訟法第255條第1項第3款定有明文。經查，原告於起訴
        時原聲明為：「(一)被告應將坐落臺北市○○區○○段2
        小段544-3地號土地（下稱系爭土地）上如附圖所示A部
        分（面積30.6平方公尺）之地上物拆除，並將該部分土
        地返還原告丙○○及全體共有人。(二)被告應將坐落系爭
        土地上如附圖所示B部分（面積56.2平方公尺）之地上
        物拆除，並將該部分土地返還原告丙○○及全體共有人
        。(三)被告應給付原告臺北市○○○路郵政新村乙區管理
        委員會新臺幣（下同）198萬4477元，及自起訴狀繕本
        送達之翌日起至清償日止，按年息5％計算之利息。(四)
        被告應自民國96年10月1日起至返還如附圖所示A、B部
        分土地予原告丙○○及全體共有人之日止，按月給付原
        告臺北市○○○路郵政新村乙區管理委員會3萬3768元
        」，嗣於97年9月11日言詞辯論期日變更聲明第一二項
        為：「(一)被告應將坐落系爭土地上如附圖所示A部分（
        面積58平方公尺）之地上物拆除，並將該部分土地返
        還予原告丙○○及全體共有人。(二)被告應將坐落系爭土
        地上如附圖所示B部分（面積24平方公尺）之地上物拆
        除，並將該部分土地返還予原告丙○○及全體共有人」
        （見本院卷第68頁），復於98年4月30日言詞辯論期日
        具狀變更聲明第三四項為：「(三)被告應給付原告臺北市
        ○○○路郵政新村乙區管理委員會178萬6982元，及自
        起訴狀繕本送達之翌日起至清償日止，按年息5％計算
        之利息。(四)被告應自96年10月1日起至返還如附圖所示A
        、B部分土地予原告丙○○及全體共有人之日止，按月
        給付原告臺北市○○○路郵政新村乙區管理委員會3萬
        1900元」（見本院卷第197頁），核屬減縮應受判決事
        項之聲明，揆諸前開規定，尚無不合，應予准許。
貳、實體方面：
一、原告起訴主張：
  （一）坐落系爭土地上如附圖所示A、B部分，係供該土地全體
        共有人即其上「建國南路郵政新村乙區」大樓（下稱系
        爭大樓）全體區分所有權人共同使用之法定停車位及法
        定空地，該共用部分應由全體區分所有權人共同使用，
        並由原告郵政新村乙區管委會負責管理維護，被告為坐
        落系爭土地上門牌號碼臺北市○○○路○段291巷30 號1
        樓房屋（下稱系爭1樓房屋）之區分所有權人，系爭土
        地上如附圖所示A、B部分並非被告之專用或約定專用部
        分，詎被告未經全體區分所有權人之同意，竟擅自於如
        附圖所示B部分土地上搭建地上物自行使用，並無權占
        用如附圖所示A部分之法定空地，而受有利益，致原告
        臺北市○○○路郵政新村乙區管理委員會受有短收停車
        管理費之損害，為此，爰依不當得利、侵權行為之法律
        關係，擇一請求被告返還不當得利或賠償損害，而原告
        丙○○為系爭土地共有人之一，爰依民法第767條、第
        821條之規定，請求被告返還如附圖所示A、B部分土地
        予原告丙○○及全體共有人。
  （二）又被告無權占用原告臺北市○○○路郵政新村乙區管理
        委員會所管理如附圖所示A、B部分土地，並未繳納停車
        管理費，獲得相當於租金之利益，按城市房屋之租金以
        不超過土地及其建築物申報總價額年息10％為限，系爭
        土地自91年10月1日起至92年12月31日止，申報地價為
        每平方公尺5萬3509元，自93年1月1日起至95年12月31
        日止，申報地價為每平方公尺5萬3624元，自96年1月1
        日起至96年9月30日止，申報地價為每平方公尺5萬8355
        .2元，依系爭土地申報地價年息8％計算相當於租金之
        利益，被告應給付自91年10月1日起至96年9月30日止之
        不當得利數額合計178萬6982元【計算式：（58+24）X
        53509X8％X1.25+（58+24）X53624X8％X3+（58+24）X
        77366.4X8％X0.75=0000000】，依同一方式計算被告自
        96年10月1日起至返還如附圖所示A、B部分土地予原告
        丙○○及全體共有人之日止，應按月給付原告臺北市○
        ○○路郵政新村乙區管理委員會3 萬1900元【計算式：
        （58+24）X58355.2X8％÷12=31900】。
  （三）聲明：
      1.被告應將坐落系爭土地上如附圖所示A部分（面積58 平
        方公尺）之地上物拆除，並將該部分土地返還予原告丙
        ○○及全體共有人。
      2.被告應將坐落系爭土地上如附圖所示B部分（面積24平
        方公尺）之地上物拆除，並將該部分土地返還予原告丙
        ○○及全體共有人。
      3.被告應給付原告臺北市○○○路郵政新村乙區管理委員
        會178萬6982元，及自起訴狀繕本送達之翌日起至清償
        日止，按年息5％計算之利息。
      4.被告應自96年10月1日起至返還如附圖所示A、B部分土
        地予原告丙○○及全體共有人之日止，按月給付原告臺
        北市○○○路郵政新村乙區管理委員會3萬1900元。
      5.願供擔保擔保請准宣告假執行。
二、被告則以：
  （一）被告於85年7月間買受系爭1樓房屋時，如附圖所示B部
        分土地上即有地上物存在，且如附圖所示A部分土地歷
        年來均係由系爭1樓房屋之區分所有權人使用，系爭1樓
        房屋於76年間建造之初，即一併建築如附圖所示B部分
        之附屬建物，B部分之附屬建物並非被告買受後所自行
        增建，原告指摘被告擅自搭建A部分之地上物云云，並
        非事實，B部分既為系爭1樓房屋之附屬建物，顯係劃定
        為系爭1樓房屋區分所有權人之使用範圍，20年來各區
        分所有權人對於系爭1樓房屋前後區分所有權人占有管
        領B部分附屬建物之情形，亦採取容忍之態度，從未干
        涉，應認被告占有如附圖所示A、B部分土地有默示分管
        契約之存在。
  （二）系爭建物之起造人為交通部郵政總局，其於建造之初即
        於附圖所示B部分搭蓋附屬建物，亦即將B部分土地規劃
        由系爭1樓房屋之區分所有權人使用，系爭大樓各區分
        所有權人向交通部郵政總局承買房地時，即已知悉B部
        分土地約定由系爭1樓房屋區分所有權人使用管理，20
        年來亦無任何共有人干涉，各共有人均採容忍之態度，
        應認各共有人間已合意成立分管契約。又如附圖所示A
        部分土地上並未搭建任何地上物，僅有臨時堆放之雜物
        ，原告請求拆除現場所無之地上物，顯無理由，而臺北
        市政府建築管理處所提供之照片，無法顯示如附圖所示
        A部分有劃定法定停車位。
  （三）原告雖主張：B部分土地於76年、95年間經區分所有權
        人通過停車位管理辦法，同意供公共停車位使用云云，
        惟被告居住於系爭1樓房屋10幾年之久，未曾聽聞社區
        有制訂任何停車位管理辦法，原告提出之76年停車位管
        理辦法上並無任何印文，被告否認其真正，至95年停車
        位管理辦法，其上雖蓋有郵政新村乙區管理委員會戳章
        ，惟該辦法是否經區分所有權人會議決議所制訂，抑或
        原告管理委員會自行頒佈？其法源依據為何？原告有舉
        證說明之必要。
  （四）依鈞院向臺北市政府建築管理處所調取系爭大樓之使用
        執照卷宗所示，系爭大樓於完工時，如附圖所示B部分
        即存在圍牆，該圍牆係於系爭建物竣工時存在之附屬建
        物，斷無由被告自行增建之可能，且該圍牆之建築材料
        與磁磚均與系爭大樓所使用者完全相同，此亦為原告自
        承在卷，顯見如附圖所示B部分之地上物乃原始建物，
        並非被告自行增建等語置辯。並聲明：(一)原告之訴及假
        執行之聲請均駁回。(二)如受不利之判決，願供擔保請准
        宣告免為假執行。
三、兩造不爭執之事項：
  （一）原告丙○○為系爭大樓門牌號碼臺北市大安區○○○路
        ○段307巷3號14樓房屋之區分所有權人，就系爭土地之
        應有部分為10000分之25。
  （二）系爭大樓由訴外人交通部郵政總局所建造，於76年8月
        25 日辦理建物第1次所有權登記，系爭1樓房屋係由訴
        外人王文琴向交通部郵政總局購買後，於83年10月20日
        出售予訴外人鄭許美枝，被告再於85年7月17日向訴外
        人鄭許美枝購買，並於同年8月8日登記為所有權人，就
        系爭土地之應有部分為10000分之41。
  （三）如附圖所示A（即系爭1樓房屋前方空地）、B（即系爭
        1樓房屋旁空地）部分土地為系爭大樓全體區分所有權
        人共有，現為被告占有使用。
四、本件之爭點為：
  （一）被告對於如附圖所示A、B部分土地有無合法之使用權
        源？
  （二）原告丙○○請求被告拆除如附圖所示A、B部分土地上之
        地上物，及返還該部分土地予原告及其他共有人全體，
        有無理由？
  （三）原告臺北市○○○路郵政新村乙區管理委員會得否請求
        被告返還不當得利或給付損害賠償？
五、得心證之理由：
  （一）被告對於如附圖所示A、B部分土地有無合法之使用權源
        ？
      1.按數人區分一建築物，而各有其一部者，該建築物及其
        附屬物之共同部分，推定為各所有人之共有；共有物，
        除契約另有訂定外，由共有人共同管理之，民法第799
        條前段及第820條第1項分別定有明文。又於公寓大廈管
        理條例施行前已取得建造執照之公寓大廈，得不受第7
        條各款不得為約定專用部分之限制，此觀諸公寓大廈管
        理條例第55條第2項但書規定即明。準此，共有人之間
        ，就共有物，非不得約定共有物之特定部分，由某共有
        人管理之，此項約定，即為共有物之分管契約。查系爭
        大樓係於72年2月8日取得臺北市政府工務局72建字第02
        30號建造執照，業據本院依職權向臺北市政府工務局調
        取系爭大樓申請建造執照暨所附相關資料查明無誤，是
        系爭大樓係於公寓大廈管理條例施行前即取得建造執照
        ，則系爭大樓原始區分所有權人倘就共有之共同部分，
        已依民法共有之相關規定為特別約定者，自有其效力，
        且得不受公寓大廈管理條例第7條各款不得為約定專用
        部分之限制，惟特別約定以外部分，仍有現行公寓大廈
        管理條例及民法相關規定之適用。
      2.次按當事人主張有利於己之事實者，就其事實有舉證之
        責任，民事訴訟法第277條前段亦定有明文。又以無權
        占有為原因，請求返還土地者，占有人對土地所有權存
        在之事實無爭執，而僅以非無權占有為抗辯者，土地所
        有權人對其土地被無權占有之事實無舉證責任，占有人
        自應就其取得占有係有正當權源之事實證明之（最高法
        院85年度臺上字第1120號判決意旨參照）。本件被告抗
        辯系爭大樓原始區分所有權人間，就系爭土地如附圖所
        示A、B部分有默示分管契約存在乙節，既為原告所否認
        ，被告自應就此事實負舉證責任。
      3.被告抗辯其占用如附圖所示A部分土地（即系爭1樓房屋
        前方空地）係基於共有人間之默示分管契約，並非無權
        占有乙節，固據提出系爭大樓住戶黃明成、張發、蕭昭
        彥出具之證明書各乙份為證，其上記載：「一本人為臺
        北市○○○路郵政新村乙區之區分所有權人，自76間建
        物興建之初即居住於此。二... 房屋門前空地（即附圖
        A部分）歷年來均係由30號1樓房屋所有權人占有使用，
        多年來無共有人干涉屋主使用」等語（見本院卷第73至
        78頁），惟查：
      (1)依證人張發到庭證稱：我是系爭大樓的起造人之一，我
        於75年間搬入系爭大樓的時候，系爭1樓房屋前面的空
        地（即附圖所示A部分）原始設計是法定停車位，由全
        部住戶使用，當初因系爭大樓住戶的車子不多，所以該
        部分變成由1樓住戶使用，沒有人異議，但後來住戶人
        數愈來愈多就開始有爭執等語（見本院卷第117頁），
        及證人蕭昭彥證稱：我於81年底搬入系爭大樓時，系爭
        1樓房屋前面空地（即附圖所示A部分）都是1樓在使用
        ，3、4年前管理委員會有表示要收回1樓前面的空地等
        語（見本院卷第119頁）觀之，可知如附圖所示A部分土
        地於系爭大樓興建完成後，雖由系爭1樓房屋之原始住
        戶使用，然其餘原始區分所有權人係因當時停車位足敷
        使用，始未提出異議，非謂默認系爭1樓房屋區分所有
        權人分管取得如附圖所示A部分土地之專用權，而得變
        更為停車位以外之用途，況原告臺北市○○○路郵政新
        村乙區管理委員會業於76年10月14日即系爭大樓興建完
        成之初，針對1樓住戶就門前空地有無專用權之疑義，
        發函詢問交通部郵政總局住輔會，經該會函覆稱：有關
        郵政新村乙區1樓停車位之設置，在乙區建築執照及使
        用執照上均有詳細記載，係依據建築法規之規定設置，
        為列管有案之法定停車位，其產權及使用權屬於乙區全
        體合建戶，任何人不得以蓬柱花盆佔據阻礙停車，1樓
        住戶無權將門前車位線消除等語，且原告臺北市○○○
        路郵政新村乙區管理委員會亦曾多次召開會議討論1樓
        房屋門前法定停車位之管理方式等情，有原告臺北市○
        ○○路郵政新村乙區管理委員會76年10月14日函、84年
        7 月27日第9屆第2次會議紀錄、89年4月26日第13屆第2
        次會議紀錄、91年8月13日、93年5月20日致1樓各區分
        所有權人或其承租人函、交通部郵政總局76年10月22日
        000000000053號函等件附卷可稽（見本院卷第163至179
        頁），自難認系爭大樓全體區分所有權人默示同意由系
        爭1樓房屋區分所有權人分管如附圖所示A部分土地。
      (2)次查，共有物之分管契約，於公寓大廈之買賣，通常係
        由建商與各承購戶分別約定，該公寓大廈之共用部分或
        其基地之空地由特定共有人使用，惟據證人張發證稱：
        系爭大樓的原始起造人都是郵局的員工，土地是郵政協
        會的，是依照有資格申請的人來分配房屋，主導權在郵
        政總局，起造費用是原始起造人出的等語，可知系爭大
        樓之原始區分所有權人均係郵局員工，於大樓興建完成
        後，經由交通部郵政總局配售房屋，被告既未舉證證明
        系爭1樓房屋原始區分所有權人係以高於其他樓層之價
        格配售取得1樓房屋前方法定停車位之使用權（即附圖
        所示A部分），或1樓房屋原始區分所有權人於配售當時
        ，即與交通部郵政總局約定取得上開空地之使用權，是
        以，亦難認定系爭大樓全體區分所有權人有各別與建商
        約定，就如附圖所示A部分土地係由系爭1樓房屋區分所
        有權人分管之事實存在，原告主張被告係無權占用如附
        圖所示A部分土地，為有理由。
      4.關於被告占用如附圖所示B部分（即系爭1樓房屋旁之法
        定空地）是否無權占有部分：
      (1)被告抗辯其係基於默示分管契約占用如附圖所示B部分
        土地乙節，業經證人張發證稱：我於75年間搬入系爭大
        樓的時候，系爭1樓房屋旁A部分（即附圖所示B部分）
        就已經存在，由1樓的屋主使用，紅色二丁掛磁磚的外
        牆屬於車道的一部分，原始起造時就存在，車道與房屋
        牆壁間的空地是法定空地，那是死角，系爭1樓房屋屋
        主在該部分加蓋違建，我沒有對1樓屋主提出異議，我
        也沒有聽說過有人提出異議等語（見本院卷第116頁）
        ，及證人蕭昭彥證稱：我於81年底搬入系爭大樓時，系
        爭1樓房屋旁紅色二丁掛磁磚外牆部分（即附圖所示B部
        分）就已經存在，是由1樓住戶使用，我沒有異議，也
        沒有聽說有人對1樓住戶提出異議等語明確（見本院卷
        第118頁），參諸上開原告臺北市○○○路郵政新村乙
        區管理委員會76年10月14日函、84年7月27日第9屆第2
        次會議紀錄、89年4月26日第13屆第2次會議紀錄、91年
        8月13日、93年5月20日致1樓各區分所有權人或其承租
        人函及交通部郵政總局76年10月22日000000000053號函
        之內容，均僅討論系爭1樓房屋前法定停車位（即附圖
        所示A部分）之使用權歸屬問題，並未提及系爭1樓房屋
        旁法定空地（即附圖所示B部分）是否由系爭1樓房屋住
        戶使用之問題，原告臺北市○○○路郵政新村乙區管理
        委員會或系爭大樓區分所有權人亦未曾向被告請求返還
        如附圖所示B部分土地，僅於起訴前委託律師寄發存證
        信函請求拆除地上物，是被告抗辯如附圖所示B部分之
        地上物自始即已存在，為系爭1樓房屋原始區分所有權
        人加蓋使用，系爭大樓其他區分所有權人均未予干涉，
        已歷有年所乙節，尚非無據。
      (2)按共有物分管之約定，不以訂立書面為要件，倘共有人
        間實際上劃定使用範圍，對各自占有管領之部分，互相
        容忍，對於他共有人使用、收益，各自占有之土地，未
        予干涉，已歷有年所，即非不得認有默示分管契約之存
        在（最高法院83年度臺上字第1377號裁判參照）。準此
        ，依上開證人張發、蕭昭彥之證述，雖無法證明全體區
        分所有權人業已協議如附圖所示B部分由被告分管之事
        實，然渠等表示「我沒有異議，也沒有聽說有人對1樓
        住戶提出異議」，衡之系爭大樓原始區分所有權人於系
        爭1樓房屋原始區分所有權人在附圖所示B部分加蓋地上
        物時，並未為反對之意思表示，且系爭大樓前後區分所
        有權人，歷時20餘年均未曾對被告或其前手使用如附圖
        所示B部分土地之行為表示異議，再者，如附圖所示B部
        分地上物之加蓋，衡情非1、2日間即可完成，鄰居均可
        共見共聞，系爭大樓住戶當無不知之理，而其等歷時20
        餘年，相安無事，足以間接推知系爭大樓前後住戶已默
        示同意由系爭1樓住戶使用如附圖所示B部分土地，是以
        ，被告抗辯其基於默示分管之協議，並非無權使用如附
        圖所示B部分土地乙節，應認可採。
      (3)原告丙○○係於81年8月29日以買賣為原因，登記為系
        爭大樓307巷3號14樓房屋之區分所有權人，斯時如附圖
        所示B部分土地業經系爭1樓房屋原始區分所有權人排他
        專用，在其上裝設鐵架、雨遮及門鎖，使他人無法自由
        進出，任何人顯可從外觀明瞭該土地之使用權歸屬，衡
        諸不動產價值昂貴，依一般買賣不動產之交易習慣，買
        受人恆親至現場調查，以瞭解該不動產位置、現況及使
        用情形，原告丙○○於洽購系爭大樓房屋時，於現場即
        系爭1樓房屋外觀即可親見其使用旁邊法定空地之情形
        ，是原告丙○○縱非原分管契約之當事人，然其就該默
        示分管契約之存在，既已處於知悉或可得而知之狀態，
        自仍應受原默示分管協議之拘束。
      (4)至原告所提出系爭大樓管理組織規約之記載（見本院卷
        第147條），其上第2條第2項雖規定：「本公寓大廈法
        定空地... 為共用部分，應供全體區分所有權人及住戶
        共同使用」，惟共有物分管契約係共有人就共有物管理
        方法所成立之協議，依民法第820條第1項規定，應由共
        有人全體共同協議訂定之，其未定有分管期限者，因終
        止分管契約係關於共有物管理方法之變更，自須經共有
        人全體同意，始得為之，尚難認各共有人得隨時終止分
        管契約（最高法院89臺上字第585號判決意旨參照）。
        系爭大樓全體區分所有權人就如附圖所示B部分法定空
        地默示同意由被告分管之協議，乃屬未訂有存續期間，
        ，是其他區分所有權人如欲終止該分管協議時，雖無法
        期待能得被告之同意，但仍須經被告以外之全體區分所
        有權人同意，始得為之，依此，原告既未證明系爭大樓
        全體區分所有權人業已同意終止該分管協議，則自難執
        系爭大樓管理組織規約第2條第2項之規定，主張被告無
        權占有如附圖所示B部分土地。
  （二）原告丙○○請求被告拆除如附圖所示A、B部分土地上之
        地上物，及返還該部分土地予原告及其他共有人全體，
        有無理由？
      1.按所有人對於無權占有或侵奪其所有物者，得請求返還
        之；對於妨害其所有權者，得請求除去之，民法第767
        條前段及中段定有明文。又各共有人對於第三人，得就
        共有物之全部為本於所有權之請求，但回復共有物之請
        求，僅得為共有人全體之利益為之，民法第821條亦有
        明定。另各共有人按其應有部分，對於共有物之全部雖
        有使用收益之權，惟共有人對共有物之特定部分使用收
        益，仍須徵得他共有人全體之同意，非謂共有人得對共
        有物之全部或任何一部有自由使用收益之權利，如共有
        人不顧他共有人之利益，而就共有物之全部或一部任意
        使用收益，即屬侵害他共有人之權利（最高法院62年臺
        上字第1803號判例意旨參照）。
      2.經查，本件如附圖所示A部分為系爭大樓之共用部分，
        目前由被告占有使用，在其上搭建雨棚、放置物品、盆
        栽乙節，業據本院到場勘驗屬實，並有勘驗筆錄及現場
        照片在卷可佐（見本院卷第50至54頁），惟該部分既屬
        法定停車位，此為兩造所不爭執，則參諸法定停車位之
        設置目的，係供系爭大樓住戶停放車輛使用，被告在其
        上搭建雨棚、放置物品、盆栽，自已違反其設置目的及
        通常使用方法，且被告復未舉證證明系爭大樓全體區分
        所有權人間，就該部分土地有默示分管契約存在，則被
        告占用該部分土地即為無權占有，顯對其他共有人之所
        有權有所妨害，而原告丙○○為共有人之一，則其依上
        開規定請求被告拆除如附圖所示A部分之地上物，並將
        該部分土地（面積58平方公尺）返還予伊及其他共有人
        全體，自屬有據，又被告就如附圖所示B部分土地，既
        係基於於默示分管契約之約定，而有使用之權利，自有
        占有之正當權源，並非無權占有，從而，原告丙○○依
        上開規定請求被告拆除如附圖所示B部分之地上物，及
        返還該部分土地予伊及其他共有人全體部分，即屬無據
        ，不應准許。
  （三）原告臺北市○○○路郵政新村乙區管理委員會得否請求
        被告返還不當得利或給付損害賠償？
      1.按公寓大廈管理委員會既經公寓大廈管理條例於第38條
        第1項明定有當事人能力，固應認其就本於公寓大廈管
        理條例所定職責所生之私法上糾紛，無論保管、使用或
        收益，均有訴訟實施權，惟依公寓大廈管理條例第3條
        第9款規定，公寓大廈之管理委員會係指為執行區分所
        有權人會議決議事項暨公寓大廈管理維護工作，由區分
        所有權人選任住戶若干人為管理委員所設立之組織，且
        同條例第10條第2項前段規定：「共用部分、約定共用
        部分之修繕、管理、維護，由管理負責人或管理委員會
        為之」，第36條復規定管理委員會之職務，同條例第6
        條第3項、第9條第4項、第14條第1項、第20條第2項、
        第21條、第22第1項、第2項並定有管理委員會得提起訴
        訟之規定，足見公寓大廈管理委員會之職權在執行區分
        所有權人會議決議事項及公寓大廈管理維護工作，是以
        ，公寓大廈管理委員會如以管理委員會名義提起訴訟，
        自應以區分所有權人會議決議事項或公寓大廈管理維護
        工作有關者，始得謂為有理由。
      2.經查，本件被告無正當權源占用系爭大樓全體區分所有
        權人共有如附圖所示A部分之土地，依社會通常觀念可
        認受有相當於租金之利益，並使全體區分所有權人遭受
        相當於租金之損害，依法自應由共有人本於所有權而為
        請求，原告臺北市○○○路郵政新村乙區管理委員會既
        非共有人，且區分所有權人會議並未就不當得利或侵權
        行為部分授權其向被告起訴請求，原告臺北市○○○路
        郵政新村乙區管理委員會雖主張係依據系爭大樓管理組
        織規約之規定提起本件訴訟，然觀之該規約第14條僅規
        定：「區分所有權人或住戶妨害建築物正常使用及違反
        共同利益行為時，管理委員會經協調仍有妨害或仍予拒
        絕時，得按其性質請求各該主管機關或訴請法院為必要
        之處置」，並未規定其得代區分所有權人行使不當得利
        或侵權行為請求權，尚難認其起訴係屬行使公寓大廈管
        理條例第36條所定之職務範圍，是以，原告臺北市○○
        ○路郵政新村乙區管理委員會就被告無權占有如附圖所
        示A部分，依不當得利或侵權行為之法律關係，請求被
        告向其為給付，即非有據，至被告占有如附圖所示B部
        分既有正當權源，並非無權占有，已如前述，則原告臺
        北市○○○路郵政新村乙區管理委員會就此部分訴請被
        告返還不當得利或賠償損害，亦屬無據，不應准許。
六、綜上所述，原告丙○○依民法第767條、第821條之規定，請
    求被告將如附圖所示A部分土地上之地上物（面積58平方公
    尺）拆除，並將該部分土地返還予原告丙○○及其他共有人
    全體，為有理由，應予准許，至被告占用如附圖所示B部分
    土地，係基於其他共有人默示之分管協議，難謂為無權占有
    ，業如前述，則原告丙○○請求被告將如附圖所示B部分土
    地上之地上物（面積24平方公尺）拆除，並將該部分返還予
    原告丙○○及其他共有人全體，即為無理由，不應准許。又
    原告臺北市○○○路郵政新村乙區管理委員會並非共有人，
    且區分所有權人會議並未就不當得利或侵權行為部分授權其
    向被告起訴請求，而系爭大樓管理組織規約亦未規定其得代
    區分所有權人行使不當得利或侵權行為請求權，尚難認其起
    訴係屬行使公寓大廈管理條例第36條所定之職務範圍，是以
    ，原告臺北市○○○路郵政新村乙區管理委員會就被告無權
    占有如附圖所示A部分土地，依不當得利或侵權行為之法律
    關係，請求被告向其為給付，即非有據，至被告占有如附圖
    所示B部分既非無權占有，則原告臺北市○○○路郵政新村
    乙區管理委員會就此部分訴請被告返還不當得利或賠償損害
    ，亦為無理由，應予駁回。
七、兩造均陳明願供擔保，聲請宣告假執行及免為假執行，就原
    告勝訴部分經核均無不合，爰分別酌定相當擔保金額准許之
    ，至原告敗訴部分，其訴既經駁回，假執行之聲請亦失所附
    麗，應併予駁回之。
八、本件事證已臻明確，兩造其餘陳述及攻擊防禦方法，經審酌
    後核與判決結果不生影響，爰不予一一論述，附此敘明。
九、據上論結，本件原告之訴為一部有理由、一部無理由，依民
    事訴訟法第79條、第390條第2項、第392條第2項，判決如主
    文。
中    華    民    國    98    年    5     月    22    日
                  民事第二庭    法  官  鍾素鳳
以上正本係照原本作成。
如對本判決上訴，須於判決送達後20日內向本院提出上訴狀。
中    華    民    國    98    年    5     月    22    日
                                書記官  林玗倩


司法院資訊處製作；財團法人民間司法改革基金會備份。
